臺灣臺中地方法院民事判決　　　　　　 96年度重訴字第305號
原　　　告　戊○○
訴訟代理人　黃銘煌　律師
被　　　告　辛○○
　　　　　　丙○○
　　　　　　壬○○
　　　　　　癸○○
　　　　　　己○○
　　　　　　庚○○
　　　　　　乙○○
　　　　　　甲○○
上　一　人
訴訟代理人　丑○○
上列當事人間請求拆屋還地事件，本院於民國96年12月11日言詞
辯論終結，判決如下：
    主      文
被告辛○○應將坐落台中縣烏日鄉○○段64、65地號土地上，如
附圖所示編號A、面積61.96平方公尺之磚造平房拆除，並將土地
返還予原告及其他共有人。
被告丙○○應將坐落台中縣烏日鄉○○段64、65地號土地上，如
附圖所示編號B、面積24.06平方公尺之土造平房拆除及編號C、
面積31.33平方公尺之三層鋼筋混凝土造建物拆除，並將土地返
還予原告及其他共有人。
被告壬○○應將坐落台中縣烏日鄉○○段64、65地號土地上，如
附圖所示編號D、面積59.06平方公尺之磚造平房拆除，並將土地
返還予原告及其他共有人。
被告癸○○應將坐落台中縣烏日鄉○○段64、65地號土地上，如
附圖所示編號E、面積38.91平方公尺之磚造平房拆除，並將土地
返還予原告及其他共有人。
被告己○○、庚○○應將坐落台中縣烏日鄉○○段64、65地號土
地上，如附圖所示編號F上、面積14.21平方公尺之廁所拆除及編
號G、面積49.88平方公尺之磚造圍牆拆除，並將土地返還予原告
及其他共有人。
被告甲○○應將坐落台中縣烏日鄉○○段64、65地號土地上，如
附圖所示編號H、面積103.03平方公尺之磚造平房拆除，並將如
附圖所示編號H及編號I、面積46.10平方公尺之空地，返還予原
告及其他共有人。
被告乙○○應將坐落台中縣烏日鄉○○段64、65地號土地上，如
附圖所示編號J、面積110.06平方公尺之磚造鐵皮房屋拆除及編
號L、面積2.77平方公尺之磚造鐵皮房拆除屋，並將編號J、L及
編號K、面積9.51平方公尺之空地，返還予原告及其他共有人。
訴訟費用由被告辛○○、丙○○、壬○○、癸○○、己○○與庚○○、甲○○、乙○○各別負擔0.112、0.101、0.107、0.071、
0.116、0.271及0.222。
本判決於原告分別以新台幣貳拾肆萬柒仟元、貳拾貳萬壹仟元、
貳拾參陸仟元、壹拾伍萬伍仟元、貳拾伍萬陸仟元、伍拾玖萬陸
仟元、肆拾捌萬玖仟元依序為被告辛○○、丙○○、壬○○、癸○○、己○○與庚○○、甲○○、乙○○供擔保後，得假執行。
但被告丙○○、壬○○、癸○○、庚○○、甲○○、乙○○各別
以新台幣陸拾陸萬肆仟陸佰捌拾元、柒拾萬捌仟柒佰貳拾元、肆
拾陸萬陸仟玖佰貳拾元、柒拾陸萬玖仟零捌拾元、壹佰柒拾捌萬
玖仟伍佰陸拾元、壹佰肆拾陸萬捌仟零捌拾元為原告預供擔保，
得免為假執行。
    事      實
甲、原告部分：
  一、聲明：除假執行與免為假執行之擔保金外，如主文所示。
  二、陳述：
    （一）坐落台中縣烏日鄉○○段64地號、面積655.86平方公
          尺、65地號、面積8.60平方公尺之土地（下稱系爭土
          地），為原告與訴外人楊長共有，其應有部分各為
          1/2，共有人間未曾協議分管共有物。原告母親於民
          國88年11月間過世，其於生前雖曾告知被告乙○○有
          承租土地，並有訂立租約，然原告母親過世後，被告
          乙○○未曾給付租金。而原告母親前向被告甲○○請
          求租金，被告甲○○未曾給付租金。被告甲○○雖稱
          其前向訴外人楊直吉買受其所占有系爭土地上之房屋
          云云，然楊直吉非原告家人，其等間買賣關係與原告
          無關。
    （二）被告占有系爭土地，其詳情如後：1.被告辛○○占有
          如附圖所示編號A、面積61.96平方公尺之磚造平房。
          2.被告丙○○占有如附圖所示編號B、面積24.06平方
          公尺之土造平房及編號C、面積31.33平方公尺之3層
          鋼筋混凝土造建物。3.被告壬○○占有如附圖所示編
          號D、面積59.06平方公尺之磚造平房。4.被告癸○○
          占有如附圖所示編號E、面積38.91平方公尺之磚造平
          房。5.被告己○○、庚○○占有如附圖所示編號F、
          面積14.21平方公尺之廁所及編號G、面積49.88平方
          公尺之磚造圍牆。6.被告甲○○占有如附圖所示編號
          H、面積103.03平方公尺之磚造平房及編號I、面積46
          .10 平方公尺之空地。7.被告乙○○占有如附圖所示
          編號J、面積110.06平方公尺之磚造鐵皮房屋、編號L
          、面積2.77平方公尺之磚造鐵皮房屋及編號K、面積
          9.51平方公尺之空地。
    （三）被告均無合法權源，分別占有使用原告及楊長所共有
          之系爭土地，已如前述。原告本於系爭土地之共有人
          地位，自得排除侵害，爰依民法第767條及第821條之
          規定，請求被告將拆除地上建物，並返還系爭土地予
          原告及共有人楊長。
三、證據：提出地籍圖謄本、被告占用土地現狀表、土地登記謄
    　　　本、照片及戶籍謄本等件為證。
乙、被告癸○○未於最後言詞辯論期日到場，據其前到場所為之
    聲明及陳述略以：
  一、聲明：原告之訴及假執行之聲請均駁回，並陳明願供擔保
    　請准宣告免為假執行。
  二、陳述：原告應先請地政事務所測量鑑定後，始得知悉被告
      癸○○有無占用系爭土地。
丙、被告乙○○方面：
  一、聲明：原告之訴及假執行之聲請均駁回，並陳明願供擔保
    　請准宣告免為假執行。
  二、陳述：被告乙○○之夫即訴外人吳金蓮曾於63年間起向原
      告之父楊木己承租坐落台中縣烏日鄉榮泉村135-1番土地
      ，並於其上搭建房屋，被告乙○○每月均有給付新台幣（
      下同）1,000元之租金予原告母親。原告母親過世後，因
      原告未再請求給付租金。倘原告要收回土地，自應賠償被
      告乙○○地上物之損失。
  三、證據：提出收條為證。
丁、被告甲○○部分：
  一、聲明：原告之訴及假執行之聲請均駁回，並陳明願供擔保
      請准宣告免為假執行。
  二、陳述：被告甲○○係向楊直吉購買系爭土地上如附圖所示
      編號H、面積103.03平方公尺之磚造平房，是被告甲○○
      擁有該房屋之所有權。而被告甲○○以前有繳納租金予原
      告，最近幾年未再繳納租金。
  三、證據：提出賣渡證為證。
戊、被告丙○○部分：
  一、聲明：原告之訴及假執行之聲請均駁回，並陳明願供擔保
      請准宣告免為假執行。
  二、陳述：被告丙○○占有如附圖所示編號B、面積24.06平方
      公尺之土造平房及編號C、面積31.33平方公尺之3層鋼筋
      混凝土造建物，被告丙○○與家人均居住於此，並有繳納
      地價稅及房屋稅，其於搭建房屋時，並不知道有占用原告
      土地之情事。
  三、證據：提出地價稅繳款書及房屋稅繳款書等件為證，並聲
　　　請傳訊證人楊直吉。
己、被告壬○○、庚○○部分：
  一、聲明：原告之訴及假執行之聲請均駁回，並陳明願供擔保
      請准宣告免為假執行。
  二、陳述：被告壬○○、庚○○雖未繳納租金予原告，然其等
      分別占用土地之地價稅，均由其等繳納之。
庚、被告辛○○、己○○均未於言詞辯論期日到庭，亦未提出書
    狀作何聲明或陳述。
辛、本院依職權會同台中縣大里地政事務所人員至現場履勘並繪
    製測量圖，並依職權傳訊證人丁○○。
    理      由
壹、程序事項：
  一、被告癸○○、辛○○及己○○經合法通知，未於最後言詞
      辯論期日到場，核無民事訴訟法第386條各款所列情形，
      爰依原告之聲請，由其一造辯論而為判決。就被告辛○○
      之送達處所，本院依職權傳訊證人丁○○，調查被告辛○○之住居所。證人丁○○證稱：其向被告辛○○承租房屋
      ，其每月匯款3,000元至被告辛○○前妻之帳戶內，其不
      知被告辛○○在何處，被告辛○○之大哥大亦無法聯繫等
      語（參照本院96年12月11日言詞辯論筆錄第2頁）。足見
      被告辛○○目前應送達之住所不明。
  二、按訴狀送達後，原告不得將原訴變更或追加他訴。但有請
      求之基礎事實同一者或擴張或減縮應受判決事項之聲明者
      ，則得為訴之變更或追加，民事訴訟法第255條第1項第2
      款、第3款定有明文。原告以系爭土地共有人之身分，對
      占有土地之被告行使之物上請求權，故對於被告起訴之事
      實，係屬基礎事實同一，起訴主張之占有之面積與位置，
      經地政機關測量後，就實際土地位置、面積有所更動，故
      依其測量結果為訴之變更，其請求之基礎事實同一，不須
      另行蒐集新訴訟資料，不甚礙被告之防禦及訴訟之終結，
      且不須經被告所同意。同理，經本院履勘系爭土地（參照
      本院96年9月17日勘驗測量筆錄）與地政機關測量實際占
      有面積、位置之結果（參照台中縣大里地政事務所96年10
      月26日土地複丈成果圖），得認定被告子○○與楊昇霖（
      即楊明義）均未占有系爭土地，對該等被告起訴，係無實
      益，故原告撤回對其等之起訴。揆諸首揭法條，原告訴之
      聲明與當事人變更，於程序上均屬合法，核先敘明。
貳、實體事項：
  一、原告起訴主張系爭土地為原告與訴外人楊長共有，其應有
      部分各為1/2，共有人間未曾協議分管共有物。被告辛○○
      占有如附圖所示編號A部分、被告丙○○占有編號B與C部分
      、被告壬○○占有編號D部分、被告癸○○占有編號E、被
      告己○○及庚○○占有F與G部分、被告甲○○占有編號H與
      I部分、被告乙○○占有編號J、L及K部分，被告均無合法
      權源占有系爭土地，原告本於系爭土地之共有人地位，爰
      依民法第767條及第821條之規定，請求被告拆屋還地等語
      。被告抗辯稱應先委託地政事務所至系爭土地處測量後，
      始得知悉被告占用之面積與位置。而被告乙○○之夫吳金
      蓮曾於63年間起向原告父親承租坐落台中縣烏日鄉榮泉村
      135-1番土地，原告母親過世後，被告未再請求給付租金
      。被告甲○○係向楊直吉購買如附圖所示編號H、面積
      103.03平方公尺之磚造平房，被告最近幾年未再繳納租金
      。被告丙○○與家人均居住於系爭土地上，並有繳納地價
      稅及房屋稅，其不知道有占用原告土地。被告壬○○、庚○○雖未繳納租金予原告，然其等有繳納地價稅等語。
  二、按受命法官為闡明訴訟關係，得整理並協議簡化爭點，民
      事訴訟法第270條之1第1項第3款定有明文。本院於96年12
      月11日言詞辯論期日，依據兩造主張之事實與證據，經簡
      化爭點協議，作為本件訴訟中攻擊與防禦之範圍。茲說明
      兩造不爭執與爭執事實如後：
    （一）兩造不爭執之事實有二：1.原告為系爭土地之共有人
          ，原告應有部分為1/2，有原告提出之土地登記謄本
          （原證2）為證。2.被告辛○○占有如附圖所示編號A
          部分、被告丙○○占有編號B與C 部分、被告壬○○
          占有編號D部分、被告癸○○占有編號E、被告己○○
          及庚○○占有F與G部分、被告甲○○占有編號H與I部
          分、被告乙○○占有編號J、L及K部分。此等不爭執
          之事實，將成為本院判決之基礎。
    （二）本件爭點事項有三：1.被告乙○○之夫前向原告之父
          楊木己承租土地，有無拘束原告之效力。2.被告林阿
          鳳、壬○○及庚○○為系爭土地之共有人楊長繳納地
          價稅，是否有權占有系爭土地。3.被告甲○○向楊直
          吉購買房屋，得否主張有權占有系爭土地。暨原告與
          被告甲○○間是否存有租賃關係。
  三、按租賃定有期限者，其租賃關係，於期限屆滿時消滅。未
      定期限者，各當事人得隨時終止契約。但有利於承租人之
      習慣者，從其習慣。承租人於租賃關係終止後，應返還租
      賃物，民法第450條第1、2項及第455條前段分別定有明文
      。原告主張其母親於88年11月間過世，其於生前雖曾告知
      被告乙○○有承租土地，並有訂立租約，然原告母親過世
      後，被告乙○○未曾給付租金等語。被告乙○○亦陳稱：
      其夫有向原告之父承租土地，被告之母過世後，即未給付
      任何租金（參照本院96年8月14日言詞辯論筆錄第2頁）。
      並提出收條為憑。是本項探究之重心在於被告乙○○之夫
      前向原告之父楊木己承租土地，有無占有系爭土地之合法
      權源。經查：
    （一）依據原告與被告乙○○之上開陳述事實，本院認為被
          告乙○○之夫與原告之父前雖存有租賃關係，然原告
          之母於88年11月間過世後，被告乙○○未再給付任何
          租金予原告，而原告亦未向被告乙○○請求租金，可
          見系爭土地之租賃關係，僅存於被告乙○○之夫與原
          告之父之間。否則，原告與被告乙○○間如有租賃關
          係存在，被告乙○○應依約給付租金，原告亦不致於
          自88年11月間起至今，逾8年之期間，均未向被告吳
          劉貴請求租金。
    （二）參諸收條所記載之日期係分別租期自50年起與63年起
          等文字，可知被告乙○○之夫與原告之父間之租賃關
          係，係自50年間開始，租賃關係迄今是否存在，被告
          乙○○未舉證以實其說。收條上雖記載地主為原告，
          然該記載為原告之父所書寫，並非原告所為（參照本
          院96年8月14日言詞辯論筆錄第2頁）。益徵原告與被
          告乙○○間並無租賃關係存在，被告乙○○係無權占
          有如附圖編號J、L及K部分之土地。
  四、按各共有人，按其應有部分，對於共有物之全部，有使用
      收益之權。共有物，除契約另有訂定外，由共有人共同管
      理之。民法第818條、第820條第2項分別定有明文。所謂
      共有物之管理，係指對共有物之使用與收益而言。是共有
      物經共有人為分管之約定，共有人得就各自分管部分而為
      使用與收益（參照最高法院86年度台上字第1656號判決）
      。職是，共有物非經分管約定，共有人不得將共有物出租
      予第三人。原告主張系爭土地共有人間未曾協議分管共有
      物等語。被告丙○○、壬○○及庚○○抗辯稱其等有地價
      稅及房屋稅云云。是本院自應審究被告丙○○、壬○○及
      庚○○給付地價稅與房屋稅之原因為何? 繼而認定系爭共
      有人間有無分管契約之存在? 經查：
    （一）證人楊直吉雖到庭陳稱：其為原告之叔叔與楊長遺產
          管理人，其有向被告收取地價稅，以統一繳納楊長之
          地價稅等語（參照本院96年12月11日言詞辯論筆錄）
          。本院審視卷附之95、96年地價稅稅單，可知楊直吉
          為楊長之管理人，楊直吉繳納之地價稅部分，係楊長
          就系爭土地應有部分之地價稅（64地號、面積327.93
          平方公尺，65地號、面積4.36平方公尺，各為系爭土
          地之應有部分之1/2），該地價稅之繳納與原告無涉
          。
    （二）既然被告丙○○、壬○○及庚○○所繳納之地價稅，
          均與原告就系爭土地之應有部分無涉，而原告亦未委
          託楊直吉向該等被告收取任何款項，原告與另一共有
          人楊長間亦無分管契約存在。縱使楊長向該等被告收
          取地價稅屬實，渠等間之法律關係，亦不得拘束原告
          。再者，楊長雖為原告之父之伯父，然原告就楊長與
          被告間是否存有租賃或借用關係，原告並不知悉（參
          照本院96年8月14日言詞辯論筆錄第3頁）。自不得以
          楊長與被告間之事由約束原告自明。
  五、按買賣契約僅有債之效力，不得以之對抗契約以外之第三
      人，最高法院83年台上字第3243號著有判例。原告主張被
      告甲○○無權占有系爭土地等語。被告甲○○雖抗辯稱其
      向楊直吉購買如附圖所示編號H之磚造平房，被告甲○○
      為該房屋之所有人，被告甲○○之前有繳納租金予原告，
      最近幾年未再繳納租金。是本院自應探討被告甲○○向楊
      直吉購買房屋，得否主張有權占有系爭土地。暨調查原告
      與被告甲○○間是否存有租賃關係。經查：
    （一）被告甲○○主張其向楊直吉買受如附圖所示編號H之
          磚造平房之事實，業據其提出58年10月14日之賣渡證
          為憑。縱使被告甲○○與楊直吉間買賣關係屬實，惟
          該買賣契約僅有債之效力，不得以此事由對抗非契約
          之當事人。況被告甲○○亦未說明楊直吉是否有占有
          系爭土地之合法權源，是被告甲○○不得對原告主張
          有權占有系爭土地至明。
    （二）至於被告甲○○雖另主張其有繳納租金予原告，最近
          幾年未再繳納租金云云。惟原告否認其與被告甲○○
          間有租賃關係存在。因被告甲○○是否有合法占有系
          爭土地，應以租賃關係為憑，而被告甲○○均未舉證
          證明其與原告間存有租賃關係。倘確有租賃關係存在
          ，據被告甲○○所陳可知，其積欠租金經年，原告何
          以未向被告甲○○。從而，原告與被告甲○○間並無
          租賃關係存在。
  六、按所有人對於無權占有或侵奪其所有物者，得請求返還之
      。各共有人對於第三人，得就共有物之全部為本於所有權
      之請求。但回復共有物之請求，僅得為共有人全體之利益
      為之。民法第767條前段及第821條分別定有明文。原告為
      系爭土地之共有人，被告無權占有系爭土地，既如前述。
      從而，原告依據共有人之物上請求權，請求被告拆除地上
      物與返還無權占有之土地，如主文第1項至第7項所示，為
      有理由，應予准許。
  七、原告與被告丙○○、壬○○、癸○○、庚○○、甲○○及
      乙○○均陳明願供擔保聲請宣告假執行及免為假執行，經
      核無不合，本院依據被告占有土地之公告土地現值（計算
      式：占有面積平方公尺x12,000元）為基準，原告為被告
      提供擔保之金額，約為被告為原告提供擔保之1/3，爰分
      別酌定相當擔保金額准許之。
  八、被告辛○○、丙○○、壬○○、癸○○、己○○與庚○○
      甲○○、乙○○分別占有系爭土地之面積為61.96、55.39
      59.06、38.91、64.09、149.13及122.34平方公尺，合計5
      50.88平方公尺，本院依據被告占有之面積比例酌定被告
      各應負擔之訴訟費用。
據上論結：本件原告之為有理由，依民事訴訟法第78條、第85條
第1項但書，第390條第2項、第392第2項，判決如主文。
中　　華　　民　　國　　96　　年　　12　　月　　25　　日
                  民事第三庭    法  官  林洲富
正本係照原本作成。
如對本判決上訴，須於判決送達後20日內向本院提出上訴狀。
中　　華　　民　　國　　96　　年　　12　　月　　25　　日
                                書記官  陳其良
附圖：96年10月26日台中縣大里地政事務所土地複丈成果圖
